ACORDAO-COMPLETO-2427596

ACÓRDÃO 5137/2021 ATA 9/2021 - SEGUNDA CÂMARA

VISTOS, relatados e discutidos estes autos de tomada de contas relativa ao exercício de 2007 do Instituto Nacional do Câncer José de Alencar Gomes da Silva (Inca) ; 
ACORDAM os Ministros do Tribunal de Contas da União, reunidos em sessão da Segunda Câmara, ante as razões expostas pelo Relator, em: 
9.1. levantar o sobrestamento do julgamento das presentes contas nos termos do art. 11 da Lei 8.443/1992 c/c art. 157 do Regimento Interno do TCU;
9.2. com fundamento nos arts. 1º, inciso I, 16, inciso III, alínea "b" da Lei 8.443/1992 c/c os arts. 19, parágrafo único, e 23, inciso III, da mesma Lei, e com arts. 1º, inciso I, 209, inciso II, 210, § 2º, e 214, inciso III, do Regimento Interno do TCU, que sejam julgadas irregulares as contas de Luiz Antônio Santini Rodrigues da Silva, CPF XXX.486.237-XX, ex-Diretor Geral, e Adilson Gomes dos Santos, CPF XXX.809.007-XX, ex-Coordenador de Administração, deixando de aplicar-lhes multa, em função de haver se configurado a prescrição da pretensão punitiva;
9.3. com fundamento nos arts. 1º, inciso I, 16, inciso I, 17 e 23, inciso I, da Lei 8.443/1992 c/c os arts. 1º, inciso I, 207 e 214, inciso I, do Regimento Interno, que sejam julgadas regulares as contas dos demais responsáveis, dando-lhes quitação plena; e
9.4. arquivar os presentes autos nos termos do inciso III do art. 169 do Regimento Interno do TCU;
9.5. comunicar este acórdão aos responsáveis e ao Instituto Nacional do Câncer José de Alencar Gomes da Silva.

Tomada de contas do Instituto Nacional do Câncer (Inca) relativa ao exercício de 2007.

Segunda Câmara

3. Responsáveis: Adilson Gomes dos Santos (XXX.809.007-XX); Aldenir de Almeida Gonçalves (XXX.773.191-XX); Altino Ribeiro Leitao (XXX.688.067-XX); Ana Lucia Andrade dos Santos (XXX.151.897-XX); André Tadeu Bernardo de Sá (XXX.269.617-XX); Carlos Henrique Fonseca e Silva Tavares Reto (XXX.813.237-XX); Celita Cortes Tavares (XXX.352.297-XX); Celso Rotstein (XXX.025.397-XX); Cesar Augusto Lasmar Pereira (XXX.634.667-XX); Claudia Naylor Lisboa (XXX.974.097-XX); Claudio Pompeiano Noronha (XXX.834.487-XX); Dalva Patrocinio da Anunciacao (XXX.637.457-XX); Danny Shpielman (XXX.112.677-XX); Decio Lerner (XXX.147.910-XX); Denise Gomes de Oliveira Saguie (XXX.956.457-XX); Emanuel Bastos Torquato (XXX.203.797-XX); Fernando Nagib Jardim (XXX.906.937-XX); Gulnar Azevedo e Silva (XXX.194.077-XX); Ildary Mesquita Machado (XXX.827.207-XX); Ilva Nolasco de Carvalho (XXX.273.677-XX); Jose Adalberto Fernandes Oliveira (XXX.715.747-XX); Jose Luiz Lopes de Oliveira (XXX.002.327-XX); João Paulo Baccara Araújo (XXX.966.816-XX); João Teofilo da Silva (XXX.812.131-XX); Luis Fernando da Silva Bouzas (XXX.791.117-XX); Luiz Alberto Ladezenski (XXX.904.407-XX); Luiz Antonio Santini Rodrigues da Silva (XXX.486.237-XX); Luiz Augusto Maltoni Junior (XXX.515.158-XX); Luiz Carlos Ramos (XXX.290.727-XX); Luiz Carlos Rodrigues da Costa (XXX.775.317-XX); Luiz Eduardo Tinoco Werneck (XXX.969.047-XX); Marcello Andre Barcinski (XXX.320.067-XX); Marcia Camanho Moniz de Aragao (XXX.776.487-XX); Maria Rita Lustosa Byington (XXX.150.627-XX); Maria da Graça Oliveira Rangel (XXX.034.837-XX); Maria de Fátima Viana Souza (XXX.478.587-XX); Marisa Maria Dreyer Breitenbach (XXX.262.864-XX); Nelson dos Santos (XXX.802.347-XX); Nilza Santos Masson (XXX.442.177-XX); Patricia Wirz (XXX.545.577-XX); Paulo Roberto de Almeida (XXX.850.827-XX); Reinaldo Rondinelli (XXX.883.907-XX); Reinhard Braun (XXX.262.167-XX); Sergio de Oliveira Melo (XXX.257.444-XX); Sylvio Cezar de Oliveira Campos (XXX.176.397-XX); Teresa Cristina da Silva dos Reis (XXX.539.803-XX); Valdemar da Silva Fagundes (XXX.083.561-XX); Virginia Maria Leite de Almeida (XXX.219.007-XX).

13.1. Ministros presentes: Augusto Nardes (na Presidência), Aroldo Cedraz, Raimundo Carreiro e Bruno Dantas (Relator).
13.2. Ministro-Substituto presente: André Luís de Carvalho.

BRUNO DANTAS

Por registrar as principais ocorrências dos autos até o momento, resumindo os fundamentos das peças acostadas, adoto como relatório, com os ajustes necessários, a instrução do auditor da secretaria responsável pela análise do processo (peça 42) , que contou com a anuência do corpo diretivo da unidade (peça 43) e do Ministério Público junto ao TCU (peça 44) :
"INTRODUÇÃO
Cuidam os autos de processo de contas anual do Instituto Nacional do Câncer - Inca, relativo ao exercício de 2007.  
A unidade jurisdicionada foi criada como Centro de Cancerologia no Serviço de Assistência Hospitalar do Distrito Federal no Rio de Janeiro por meio de decreto do Presidente Getúlio Vargas, de 13/1/1937. Posteriormente, por meio da Lei 8.080, de 19/9/1990, passou a ser o órgão de referência para a prestação de serviços, formação de recursos humanos e transferência de tecnologia na área oncológica do Sistema Único de Saúde (SUS) , sendo considerado como um Centro de Referência de Alta Complexidade em Oncologia pelo Ministério da Saúde (MS) , em conformidade com a Portaria MS/SAS 741, de 19/12/2005. O Inca encontra-se regido pelo Decreto 8.065, de 7/8/2013, e tem como Regimento Interno os artigos 359 a 495 da Portaria MS 3.965, de 14/12/2010, constituindo-se em uma unidade integrante da atual Secretaria de Atenção Especializada da Saúde (SAS) do MS.
HISTÓRICO 
O certificado de auditoria concluiu pela regularidade com ressalva das contas de Luiz Antônio Santini Rodrigues da Silva, Diretor Geral, CPF XXX.486.237-XX, e de Adilson Gomes dos Santos, Coordenador de Administração, CPF XXX.809.007-XX, em razão do relatado no item 1.1.4.2 do Relatório de Auditoria 208078, referente à prestação de serviços sem cobertura contratual (peça 3, p. 6) .
No âmbito do Tribunal de Contas da União, a primeira instrução nestes autos (peça 3, p. 10-18) , considerou que os indícios de irregularidades relativas a prestação de serviços sem cobertura contratual e pagamentos em caráter indenizatório, especificamente relacionado aos serviços de apoio administrativo e operacional; fornecimento de alimentação; e manutenção no sistema de distribuição de gases medicinais; apontados pela CGU, deveriam ensejar audiência dos Srs. Luiz Antônio Santini Rodrigues da Silva e Adilson Gomes dos Santos (peça 3, p. 23-28) . 
Com base na delegação de competência concedida pelo ministro-Relator, foi promovida a audiência dos Srs. Luiz Antônio Santini Rodrigues da Silva e Adilson Gomes dos Santos, mediante os Ofícios 2654/2009-TCU/SECEX-RJ-D4 e 2655/2009-TCU/SECEX-RJ-D4, datados de 25/11/2009 (peça 3, p. 23-28) . 
Por intermédio da segunda instrução nestes autos (peça 4, p. 7-19) , a então Secex/RJ analisou as razões de justificativas apresentadas pelos Srs. Luiz Antônio Santini Rodrigues da Silva e Adilson Gomes dos Santos (peças 35-40 e 29-34, respectivamente) e apontou que as mesmas deveriam ser rejeitadas, especificamente no tocante aos pagamentos por indenização pelo fornecimento dos serviços de apoio administrativo (peça 4, p. 18, itens 20-21) . 
A proposta de julgamento pela irregularidade das contas desses dois gestores e pela regularidade dos demais responsáveis teve anuência do superior hierárquico (peça 4, p. 20-22) .
Entretanto, o dirigente da unidade técnica aduziu em seu despacho a necessidade de sobrestamento destas contas ante a tramitação de dois processos, um de representação, TC Processo 009.180/2008-3, e outro de monitoramento do cumprimento ao Acórdão 1193/2006-TCU-Plenário, TC Processo 007.752/2008-2, que podem impactar o mérito das presentes contas, tendo em vista que tratam de atos de gestão de responsáveis e1encados no rol de responsáveis do Inca nos exercícios de 2007 e 2008 (peça 4, p. 23) .
Despacho do relator, datado de 20/9/2010, acolheu a proposta do dirigente da unidade técnica (peça 4, p. 24) .
EXAME TÉCNICO
 Tendo em vista o teor do despacho do relator, descreve-se a situação atual dos processos que causaram o sobrestamento destes autos.
TC Processo 009.180/2008-3
 Esse processo, do tipo Representação, apurou possíveis irregularidades nos procedimentos licitatórios e contratos dos serviços de manutenção da rede de gases medicinais do Inca. Foi inicialmente julgado pelo Acórdão 1373/2012-TCU-Primeira Câmara, Relator Ministro Valmir Campelo, aplicando a multa prevista no art. 58, inciso II, da Lei 8.443/1992 aos Srs. Luiz Antonio Santini Rodrigues da Silva, Ildary Mesquita Machado, André Tadeu Bernardo de Sá, Cleverson Gorski e Danny Shpielman (peça 6, p. 22, do TC Processo 009.180/2008-3) .
 O teor do Acórdão 1373/2012-TCU-Primeira Câmara não especifica a motivação da multa aplicada a cada responsável, porém o relator em seu voto (peça 6, p. 20, item 4, do TC Processo 009.180/2008-3) concordou com a relação de irregularidades imputadas a cada responsável pelo titular da subunidade técnica que instruiu os autos, constando do relatório que acompanha o referido acórdão nos seguintes termos (peça 6, p. 18-19, do TC Processo 009.180/2008-3) :
'10.2. aplicar aos responsáveis a seguir identificados a multa prevista no art. 58, inciso II, da Lei 8.443/92, c/c o art. 268, inciso II, do Regimento Interno/TCU, em razão das irregularidades abaixo relacionadas, fixando-lhes o prazo de 15 (quinze) dias, a contar da notificação, para que comprovem, perante o Tribunal, o recolhimento da referida quantia aos cofres do Tesouro Nacional;
10.2.1. Luiz Antonio Santini Rodrigues da Silva, Diretor do Inca - CPF: XXX.486.237-XX:
10.2.1.1. Processo 25.410.001684/2005 - dispensa de licitação 287/2005
a) assinatura, no exercício de 2005, do contrato emergencial 227/2005 com a empresa NAVELE Engenharia Ltda., sem a caracterização da situação de emergência, uma vez que tal situação foi gerada pelo atraso na conclusão do procedimento licitatório que substituiria a concorrência 003/2005, que resultou deserta, em desacordo com o previsto no art. 24, inciso IV, e parágrafo único do art. 26, incisos I, II e III da Lei 8.666/1993;
b) não submissão do contrato emergencial à Assessoria Jurídica, ainda naquele exercício, contrariando o disposto no art. 38, inciso VI e parágrafo único, da Lei 8.666/93;
10.2.1.2. Processo 25.410.002021/2006 - pagamento por indenização
a) pagamentos à empresa NAVELE Engenharia Ltda., referentes à prestação de serviços de gasotécnica, no período de janeiro de 2007 a fevereiro de 2008, sem cobertura contratual, em afronta ao disposto no art. 60, parágrafo único, da Lei 8.666/93;
10.2.1.3. Processo 25.410.000107/2005 - concorrência 005/2005 - 3° termo aditivo ao contrato 001/2006
a) assinatura do 3° termo aditivo visando à inclusão de serviços já previstos no escopo do objeto do contrato 001/2006, no exercício de 2008, em desrespeito ao disposto no art. 65, incisos I e II, da Lei 8.666/93;
b) ausência de exigências relativas à qualificação técnica da empresa Araújo Abreu para a execução dos serviços de gasoterapia, no exercício de 2008, contrariando o contido no art. 30, inciso II, da Lei 8.666/93;
10.2.2 - André Tadeu Bernardo de Sá, Coordenador de Administração Substituto - CPF XXX.269.617-XX:
10.2.2.1. Processo 25.410.001684/2005 - dispensa de licitação 287/2005
a) autorização da contratação dos serviços de gasotécnica, via dispensa de licitação, quando a situação que gerou a emergência foi decorrente do atraso na conclusão do procedimento licitatório que substituiria a concorrência 003/2005, que resultou deserta, contrariando o previsto no art. 24, inciso IV, art. 26, parágrafo único, incisos I, II e III, da Lei 8.666/93;
10.2.3. Cleverson Gorski, responsável pelo Serviço de Assistência Técnica - CPF: XXX.969.001-XX:
10.2.3.1. Processo 25.410.001684/2005 - dispensa de licitação 287/2005
a) solicitação, no exercício de 2005, de abertura do processo de dispensa de licitação, sem a caracterização da situação de emergência, em desacordo com o contido no art. 24, inciso IV, da Lei 8.666/93, uma vez que tal situação foi gerada pelo atraso na conclusão do procedimento licitatório que substituiria a concorrência 003/2005, que resultou deserta;
10.2.3.2. Processo 25.410.002021/2006 - pagamento por indenização
a) por ter concordado e justificado os pagamentos à empresa NAVELE Engenharia Ltda., referentes à prestação de serviços de gasotécnica, no período de junho de 2006 a fevereiro de 2008, sem cobertura contratual, contrariando o que determina o art. 60, parágrafo único, da Lei 8.666/93;
10.2.4. Danny Shpielman, responsável pela Divisão de Engenharia Clínica - CPF: XXX.112.677-XX:
10.2.4. 1. Processo 25.410.002021/2006 - pagamento por indenização
a) por ter concordado e justificado os pagamentos à empresa NAVELE Engenharia Ltda., referentes à prestação de serviços de gasotécnica, no período de janeiro de 2007 a fevereiro de 2008, sem cobertura contratual, em desacordo com o que determina o art. 60, parágrafo único, da Lei 8.666/93;
10.2.5. Luis Claudio Gonzaga Donadio, responsável pela Divisão de Engenharia Clínica - CPF: XXX.904.897-XX:
10.2.5.1. Processo 25.410.000107/2005 - concorrência 005/2005 - 3° termo aditivo ao contrato 001/2006
a) solicitação, no exercício de 2008, da inclusão dos serviços de gasoterapia, via 3° termo aditivo, no contrato 001/2006, sendo que estes serviços já estavam contemplados no escopo do citado contrato, em desacordo com as exigências do art. 65, incisos I e II, da Lei 8.666/93;
b) não exigência, naquele exercício, de requisitos relativos à qualificação técnica da empresa Araújo Abreu para a execução de serviços de gasoterapia, incluídos no contrato 001/2006, contrariando o que determina o art. 30, inciso II, da Lei 8.666/93;
10.2.6. Ildary Mesquita Machado, Chefe da Divisão de Engenharia - CPF: XXX.827.207-XX:
10.2.6.1. Processo 25.410.000107/2005 - concorrência 005/2005 - 3° termo aditivo ao contrato 001/2006
a) por ter concordado e justificado, no exercício de 2008, a inclusão dos serviços de gasoterapia, via 3° termo aditivo, no contrato 001/2006, sendo que estes serviços já se encontravam contemplados no escopo do citado contrato, em desrespeito ao contido no art. art. 65, incisos I e II da Lei 8.666/93;
b) ausência, no mesmo exercício, de exigências relativas à qualificação técnica da empresa Araújo Abreu para a execução dos serviços de gasoterapia, contratados mediante a assinatura do 3° termo aditivo do contrato 001/2006 em descordo com as disposições do art. 30, inciso II, da lei 8.666/93;'
 Posteriormente este Tribunal examinou pedidos de reexame interpostos, decidindo no Acórdão 3625/2015-TCU-Primeira Câmara, Relator Ministro José Múcio Monteiro, reduzir o valor da multa aplicada ao Sr. Luiz Antônio Santini Rodrigues da Silva; tornar insubsistentes as multas impostas aos Srs. Ildary Mesquita Machado e Danny Shpielman; e negar provimento ao recurso do Sr. André Tadeu Bernardo de Sá (peça 65 do TC Processo 009.180/2008-3) .
 Por fim, foram analisados embargos de declaração interpostos pelos Srs. Luiz Antônio Santini Rodrigues da Silva e André Tadeu Bernardo de Sá. O Acórdão 4079/2015-TCU-Primeira Câmara, Relator Ministro José Múcio Monteiro, negou-lhes provimento, mantendo os termos do Acórdão 3625/2015-TCU-Primeira Câmara (peça 89 do TC Processo 009.180/2008-3) . 
 Os Acórdãos 6.639/2015, 861/2016 e 1917/2017, todos da 1ª Câmara, deram quitação aos responsáveis apenados com multa, respectivamente, Srs. Cleverson Gorski, André Tadeu Bernardo de Sá e Luiz Antonio Santini Rodrigues da Silva (peças 115, 138 e 151 do TC Processo 009.180/2008-3) .
  Esse processo está pronto para ser encerrado, apenas aguardando tal providência.
TC Processo 007.752/2008-2
 O processo se refere ao monitoramento das providências estabelecidas por meio do Acórdão 1193/2006-TCU-Plenário exarado nos autos de processo de auditoria realizada para verificar a conformidade do relacionamento dos hospitais públicos federais situados no Rio de Janeiro com entidades privadas que lhes prestam suporte, incluindo fundações de apoio (TC Processo 017.738/2005-2) .
 Foi julgado pelo Acórdão 3045/2015-TCU-Plenário, Relator Ministro José Múcio Monteiro (peça 52 do TC Processo 007.752/2008-2) , considerando atendidas algumas determinações, e outras parcialmente atendidas, do Acórdão 1193/2006-TCU-Plenário. O item 9.1 faz determinações ao Ministério da Saúde e o 9.2 aos hospitais envolvidos.
 Relacionado aos hospitais, incluído o Inca, foi considerado parcialmente atendido o subitem 9.2.1 do Acórdão 1193/2006-TCU-Plenário, o qual tem o seguinte conteúdo:
'9.2. determinar ao Hospital Geral de Bonsucesso (HGB) , ao Hospital dos Servidores do Estado (HSE) , ao Instituto Nacional do Câncer (INCA) , ao Instituto Nacional de Cardiologia Laranjeiras (INCL) e ao Instituto Nacional de Traumato-Ortopedia (INTO) que:
9.2.1. regularizem, por meio de contratos específicos, no prazo de 180 (cento e oitenta) dias, sem prejuízo do disposto na parte final do subitem 9.1.3 acima, a prestação de serviços ora em execução por fundações de apoio, voltados para a assistência à saúde da população, os quais se enquadrem nas condições previstas no art. 24, inciso XIII, da Lei 8.666/1993, considerando o que segue:
9.2.1.1. os respectivos projetos básicos devem expressar os elementos necessários e suficientes, que caracterizem os serviços em termos de prazo de execução, unidade de medida, planilha de custos, formação de preços e estimativa da respectiva remuneração para cada serviço;
9.2.1.2. a finalidade da fundação contratada deve consistir em projetos de pesquisa, ensino e extensão e de desenvolvimento institucional, científico e tecnológico;
9.2.1.3. o objeto do contrato deve estar diretamente relacionado à pesquisa, ensino, extensão ou desenvolvimento institucional;
9.2.1.4. o contrato deve estar diretamente vinculado a projeto a ser cumprido em prazo determinado e que resulte produto bem definido, não cabendo a contratação de atividades continuadas nem de objeto genérico, desvinculado de projeto específico;
9.2.1.5. a manutenção e o desenvolvimento institucional não devem ser confundidos e, nesse sentido, não cabe a contratação para atividades de manutenção da instituição, a exemplo de serviços de limpeza, vigilância, apoio administrativo e conservação predial;'
 Os subitens 9.2.2 a 9.2.5 foram considerados atendidos. A respeito do subitem 9.2.1, considerado parcialmente atendido, o relator tece em seu voto o seguinte entendimento (peça 54, p. 2-3, do TC Processo 007.752/2008-2) :
'4. Remanesce pendente, portanto, o exame das providências adotadas pelo MS e pelo Instituto Nacional do Câncer (Inca) , objeto de audiência dos responsáveis Márcia Bassit Lameiro da Costa Mazzoli, ex-Secretária-Executiva do ministério, e Luiz Antônio Santini Rodrigues da Silva, então Diretor-Geral do Inca. Foram monitorados os subitens 9.1.1, 9.1.2, 9.1.6, 9.1.7 e 9.1.8, endereçados ao MS, e 9.2.1, 9.2.4 e 9.2.5, ao instituto.
 (...) 
13. No tocante ao 9.2.1, que exigia a regularização, por meio de contratos específicos, da prestação de serviços em execução por fundações de apoio, seguindo o previsto na Lei 8.666/1993, também acolho o entendimento da unidade técnica. De fato, a despeito de o novo contrato celebrado em 2008 ter o mesmo formato inadequado do anterior, há que se ponderar que o Inca buscou, com essa medida, a manutenção de serviço de extremo interesse público, tendo em vista que, na época, não havia indicação alguma de que fosse realizado, em futuro próximo, concurso público para a substituição da mão de obra terceirizada. Ademais, penso que o Inca não permaneceu inerte quanto ao cumprimento da determinação, tendo elaborado plano de providências no sentido de equacionar o problema juntamente com os Ministério da Saúde e do Planejamento.'
 O TC Processo 007.752/2008-2 se encontra encerrado e apensado ao TC Processo 017.738/2005-2 por determinação no item 9.3 do referido Acórdão 3045/2015-TCU-Plenário.
 Conforme se observa do entendimento expresso pelo relator em seu voto, este Tribunal, quanto a esse processo de monitoramento, não aponta que o então Diretor-Geral do Inca tenha praticado atos com gravidade suficiente para macular sua gestão, portanto, esse específico processo não é capaz de influenciar o mérito das contas do responsável ora citado (peça 54 do TC Processo 007.752/2008-2) .
Análise
 Conforme relatado nos itens 8-9 desta instrução, estes autos foram sobrestados por despacho do relator até a tramitação dos processos TC Processo 009.180/2008-3 e TC Processo 007.752/2008-2. Considerando que os referidos processos já se encontram encerrados, é possível emitir análise de mérito sobre os responsáveis pela gestão do nosocômio no exercício de 2007 ora em análise.
 Dado o tempo transcorrido, devido ao sobrestamento, desde a instrução nestes autos que analisou as respostas às audiências e propôs o mérito destas contas, realiza-se um resumo dos fatos relevantes que levaram à proposta de irregularidade. 
 Os Srs. Luiz Antonio Santini Rodrigues da Silva e Adilson Gomes dos Santos têm suas contas consideradas regulares com ressalva no Certificado de Auditoria da CGU, em razão do item 1.1.4.2 do Relatório de Auditoria 208078, que se refere a pagamentos pela prestação de serviços sem cobertura contratual (peça 3, p. 6) . 
 O relatório de auditoria da CGU verificou que havia oito serviços contínuos sendo executados e pagos sem cobertura contratual, listando os quatro materialmente mais relevantes, que são: apoio administrativo e operacional; fornecimento de alimentação; manutenção no sistema de distribuição de gases medicinais; e locação de equipamentos de controle de acesso (peça 2, p. 49-50) .
 Com relação ao serviço contínuo de apoio administrativo e operacional, o relatório considerou que houve morosidade da Coordenação de Administração do Inca na condução do processo licitatório, o qual foi aberto em 4/9/2000 e só foi homologado em 30/4/2004. A homologação foi suspensa devido a liminar concedida em mandado de segurança, tendo o então diretor-geral anulado o certame, cancelando o processo de contratação emergencial, e determinou a realização de novo processo licitatório, passando a realizar o pagamento por indenização do serviço (peça 3, p. 1) .
 A então Secex/RJ analisou as razões de justificativas apresentadas pelos referidos responsáveis (peças 35-40 e 29-34, respectivamente) e fez observar que a irregularidade de pagamentos sem cobertura contratual realizados pelo Inca já havia sido tratada por este Tribunal em diversos processos daquele nosocômio (peça 4, p. 16) :
'as irregularidades se repetem, mudando somente o objeto licitado. Assim, em processos para a contratação de serviços de lavanderia, de controle de acesso, de alimentação de pacientes, acompanhantes e servidores, de serviços de limpeza, dentre outros, constatou-se a ocorrência frequente de realização de processos licitatórios que não se concluem em tempo hábil por falta de planejamento, a consequente contratação via dispensa de licitação em caráter emergencial e os pagamentos por indenização quando do término dos contratos emergenciais. Tais ocorrências caracterizam um ciclo que se completa com a abertura de novo procedimento licitatório que, novamente, não é concluído, gerando a contratação emergencial, a exemplo do relatado nestes autos (...) '
 Aquela instrução expõe em uma tabela que, dos quatro serviços contínuos materialmente mais relevantes relacionados pela CGU, três já eram objeto de processos que tramitavam, à época, neste Tribunal. Atualmente estão todos encerrados: serviços de fornecimento de alimentação (TC Processo 007.581/2005-9) ; manutenção da rede de gases (TC Processo 009.180/2008-3) ; e controle de acesso (TC Processo 013.364/2008-7) . 
 Por fim, a referida instrução técnica ressalta que, devido a esses processos que tramitavam àquela época neste Tribunal, tratando de contratações do Inca por dispensa de licitação que findavam por resultar em pagamentos por indenização, somente coube analisar nestes autos, por restar ainda sem apreciação, a questão relacionada aos pagamentos por indenização pelo fornecimento dos serviços de apoio administrativo.
 Como conclusão, apontou que as razões de justificativa dos dois gestores deveriam ser rejeitadas, especificamente no tocante aos pagamentos por indenização pelo fornecimento dos serviços de apoio administrativo e operacional, com proposta de julgamento pela irregularidade das contas e aplicação da multa prevista no art. 58, inciso I, da Lei 8.443/1992 (peça 4, p. 18, itens 20-21 e p. 19, item 22.2) . 
 Considerando que a análise foi realizada em momento prévio neste processo, nesta instrução se replica a conclusão alcançada, com proposta de julgamento pela irregularidade das contas dos referidos responsáveis, porém sem aplicação de multa, ante a prescrição da pretensão punitiva nestes autos devido aos critérios fixados no Acórdão 1441/2016-TCU-Plenário. 
 O mencionado Acórdão 1441/2016-TCU-Plenário, em seu item 9.1.3, previu, como causa interruptiva da prescrição da pretensão punitiva, o ato que ordenasse 'a citação, a audiência ou oitiva da parte', nos termos do inciso I do art. 202 do Código Civil de 2002, condição que, em relação aos Srs. Luiz Antônio Santini Rodrigues da Silva e Adilson Gomes dos Santos, ocorreu por meio de Despacho proferido em 18/11/2009 (peça 3, p. 19) . Não se identificam nos autos, posteriormente, outros atos que, nos termos dos itens 9.1.3 e 9.1.5 do Acórdão 1441/2016-TCU-Plenário, hajam novamente interrompido ou suspendido o prazo prescricional, quanto à eventual punição dos responsáveis em questão. Logo, a apreciação dos autos deveria ter ocorrido até 18/11/2019 para que fosse possível a aplicação das sanções cabíveis. Em relação a eles, portanto, a aplicação de multa sugerida na instrução precedente se mostra inviável.
 Ante o encerramento dos dois processos que sobrestavam estes autos, constata-se que somente o TC Processo 009.180/2008-3 resultou em julgado com potencial para afetar o mérito das contas de responsáveis arrolados nestes autos, tendo em vista que os Srs. Luiz Antônio Santini Rodrigues da Silva, André Tadeu Bernardo de Sá e Cleverson Gorski foram apenados com a multa prevista no art. 58, inciso II, da Lei 8.443/1992 por atos irregulares praticados com grave infração a norma legal ou regulamentar. 
 Cabe observar que o Sr. Cleverson Gorski não consta como responsável relacionado no rol deste processo, assim, o ato irregular praticado por essa pessoa não tem reflexo nestes autos.
 A motivação da multa imposta ao Sr. André Tadeu Bernardo de Sá, Coordenador de Administração substituto, deveu-se a ter autorizado a contratação dos serviços de gasotécnica, via dispensa de licitação, quando a situação que gerou a emergência foi decorrente do atraso na conclusão do procedimento licitatório que substituiria a Concorrência 003/2005, que resultou deserta, contrariando o previsto no art. 24, inciso IV, art. 26, parágrafo único, incisos I, II e III, da Lei 8.666/1993 (item 12 nesta instrução) .
 Ocorre que, conforme exposto no relatório que acompanha o Acórdão 1373/2012-TCU-Primeira Câmara, o qual lhe imputou a multa, sua autoria por esse fato irregular se verifica nos documentos "Solicitação de Contratação de Serviço" e "Autorização" (peça 6, p. 10 do TC Processo 009.180/2008-3) . Tais documentos estão, respectivamente, à peça 7, p. 41, e peça 9, p. 6, ambas do TC Processo 009.180/2008-3, nos quais se observa que a data em que os atos foram praticados remetem ao exercício de 2005, datas de 13/10/2005 e 18/10/2005. Assim sendo, refere-se a ato irregular praticado em exercício diverso do que ora se analisa, não tendo reflexo nestas contas.
 Por fim, a apenação com multa imposta ao Sr. Luiz Antônio Santini Rodrigues da Silva se refere a ato praticado no exercício de 2007, dentro do mesmo contexto que motiva a proposta de irregularidade sugerida pela unidade técnica quando analisou suas razões de justificativas, qual seja o pagamento por indenização de serviços contínuos prestados ao Inca.
 Apesar de ser o mesmo contexto, faz-se observar que o assunto tratado nos autos da representação TC Processo 009.180/2008-3 não se trata da mesma matéria pela qual a unidade técnica concluiu que deveriam ser julgadas irregulares as contas de dois responsáveis nestes autos ora sob exame. 
 O TC Processo 009.180/2008-3 analisou a contratação do serviço de fornecimento de gases medicinais ao Inca, sendo os responsáveis apenados com multa devido à dispensa de licitação sem a devida justificativa, ocorrida em 2005, e, posteriormente, quando acabou a vigência contratual, devido aos pagamentos sem cobertura contratual, ocorrido em 2007. Enquanto, nestas contas, a conclusão pela irregularidade especificou os pagamentos por indenização pelo fornecimento dos serviços de apoio administrativo e operacional.
 Ambos processos, este de contas e o referido processo de representação, analisaram casos de pagamento sem cobertura contratual realizados pelo Inca, porém, referem-se a matérias distintas. Assim, as razões que ensejaram a aplicação de multa ao ex-diretor-geral são complementares, mas diversas, as que fundamentam esta proposta pela irregularidade de suas contas, não caracterizando ocorrência de bis in idem, e o ex-gestor não estará sendo punido duas vezes pela prática dos mesmos atos.
 Sobre a relação que existe entre os processos de contas e os demais processos que tramitam nesta Corte de Contas versando sobre atos praticados pelos responsáveis arrolados nas contas no exercício a que estas se referem, é interessante transcrever o entendimento exposto pelo Ministro-Relator Benjamin Zymler no voto que fundamenta o Acórdão 1801/2020-TCU-Primeira Câmara:
'20. Em primeiro lugar, esclareço que, em um processo de contas ordinárias, deve-se avaliar toda a gestão, de modo que os atos reputados irregulares em processo de fiscalização sejam mensurados frente à totalidade dos atos praticados no exercício, objetivando com isso a formulação de juízo sobre a regularidade ou irregularidade da gestão. Esse é o motivo pelo qual processos dessa espécie, como o presente, são sobrestados até que os processos apartados, que tratam de condutas específicas dos gestores, sejam julgados.
21. Concluídos os julgamentos dos apartados, será levantado o sobrestamento e ocorrerá o julgamento do processo de contas, levando em consideração os resultados dos julgamentos daqueles processos. Só assim será possível ter uma visão adequada da gestão, a qual motivará a consideração das contas como regulares, regulares com ressalvas ou irregulares.
22. No caso vertente, verifiquei que a unidade técnica de origem, em sua segunda instrução, mencionou, entre os fatores ensejadores da irregularidade das presentes contas, as condutas que justificaram a aplicação de multa no âmbito do Acórdão 595/2005-TCU-Primeira Câmara. Ainda que se admitissse, apenas a título de argumentação, que as contas do Sr. (...) foram julgadas irregulares também com esse fundamento, não restaria caracterizado um bis in idem.
23. Afinal, como se observa, por exemplo, no Acórdão 156/2015-TCU-Segunda Câmara, relatado pelo Ministro Substituto Marcos Bemquerer Costa, o TCU tem entendido que:
'Julgam-se irregulares as contas ordinárias do responsável em razão de ocorrências graves apuradas em processos conexos, com impacto negativo na gestão examinada, não cabendo, porém, apenação se já houve aplicação de sanção naqueles processos, em respeito ao princípio do non bis in idem.'
24. Dito de outra forma, o julgamento pela irregularidade das contas não é uma nova sanção que demande outros fundamentos, além daqueles que ensejaram eventuais condenações em processos apartados.
25. Saliento que seria inadmissível aplicar duas multas pecuniárias em decorrência das mesmas irregularidades. No caso vertente, essa regra não foi violada, uma vez que não houve a imputação de uma nova multa ao recorrente.'
 Nesse sentido, propõe-se o julgamento pela irregularidade das contas do então diretor geral do nosocômio e do então Coordenador de Administração, nos termos propostos pela unidade técnica que analisou as razões de justificativa apresentadas, porém, sem imputação de multa ante a prescrição da pretensão punitiva nestes autos.
CONCLUSÃO
 Em face da análise promovida nos itens 24-32 e 38-41 nesta instrução, propõe-se rejeitar as razões de justificativa apresentadas pelos Srs. Luiz Antônio Santini Rodrigues da Silva e Adilson Gomes dos Santos, uma vez que não foram suficientes para sanear as irregularidades a eles atribuídas, de modo que suas contas devem ser julgadas irregulares, deixando de propor aplicação de multa, em função de haver se configurado a prescrição da pretensão punitiva.
PROPOSTA DE ENCAMINHAMENTO
 Diante do exposto, submetemos os autos à consideração superior, propondo ao Tribunal:
levantar o sobrestamento do julgamento das presentes contas nos termos do art. 11 da Lei 8.443/1992 c/c art. 157 do Regimento Interno do TCU;
com fundamento nos arts. 1º, inciso I, 16, inciso III, alínea "b" da Lei 8.443/1992 c/c os arts. 19, parágrafo único, e 23, inciso III, da mesma Lei, e com arts. 1º, inciso I, 209, inciso II, 210, § 2º, e 214, inciso III, do Regimento Interno do TCU, que sejam julgadas irregulares as contas dos Srs. Luiz Antônio Santini Rodrigues da Silva, CPF XXX.486.237-XX, ex-Diretor Geral, e Adilson Gomes dos Santos, CPF XXX.809.007-XX, ex-Coordenador de Administração, deixando de aplicar-lhes multa, em função de haver se configurado a prescrição da pretensão punitiva;
com fundamento nos arts. 1º, inciso I, 16, inciso I, 17 e 23, inciso I, da Lei 8.443/1992 c/c os arts. 1º, inciso I, 207 e 214, inciso I, do Regimento Interno, que sejam julgadas regulares as contas dos demais responsáveis, dando-lhes quitação plena; e
arquivar os presentes autos nos termos do inciso III do art. 169 do Regimento Interno do TCU."
É o relatório.

não há.

Procurador Rodrigo Medeiros de Lima.

TOMADA DE CONTAS. 2007. INSTITUTO NACIONAL DO CÂNCER JOSÉ DE ALENCAR GOMES DA SILVA (INCA). PRESTAÇÃO DE SERVIÇOS SEM COBERTURA CONTRATUAL E PAGAMENTOS EM CARÁTER INDENIZATÓRIO. AUDIÊNCIA DO DIRETOR-GERAL E DO COORDENADOR DE ADMINISTRAÇÃO. REJEIÇÃO DAS RAZÕES DE JUSTIFICATIVA. IRREGULARIDADE DAS CONTAS DO DIRETOR-GERAL E DO COORDENADOR. NÃO APLICAÇÃO DE MULTA EM RAZÃO DA OCORRÊNCIA DE PRESCRIÇÃO. REGULARIDADES DAS CONTAS DOS DEMAIS RESPONSÁVEIS.

TOMADA DE CONTAS (TC)

Secretaria de Controle Externo da Saúde (SecexSaude).

Trata-se de tomada de contas do Instituto Nacional do Câncer (Inca) relativa ao exercício de 2007.  
O certificado de auditoria concluiu pela: i) regularidade com ressalvas das contas de Luiz Antônio Santini Rodrigues da Silva, Diretor-Geral, e de Adilson Gomes dos Santos, Coordenador de Administração, em razão do relatado no item 1.1.4.2 do Relatório de Auditoria 208078, concernente ao pagamento de serviços sem cobertura contratual; e ii) regularidade das contas dos demais responsáveis (peça 3, p. 6-7) .
No âmbito do Tribunal de Contas da União, a primeira instrução (peça 3, p. 10-18) , considerou que os indícios de irregularidades deveriam ensejar a audiência de Luiz Antônio Santini Rodrigues da Silva e de Adilson Gomes dos Santos.
Assim, os responsáveis foram instados a apresentar "razões de justificativa para a prestação de serviços sem cobertura contratual e pagamentos em caráter indenizatório em desacordo com o parágrafo único do art. 60 da Lei n. 8.666/1993", dos seguintes serviços (peça 3, p. 23-28) :
Apoio Administrativo e Operacional, no valor de R$ 6.587.303,83;
Fornecimento de alimentação, no valor de R$ 3.053.643,6,0; e
Manutenção no sistema de distribuição de gases, no valor de R$ 204.740,46. 
As defesas, de idêntico teor, foram protocoladas às peças 35-40 e 29-34. 
Em suma, os gestores alegaram atraso nos procedimentos licitatórios e necessidade de contratações emergenciais.
Em sua análise (peça 4, p. 7-19) , a então Secex/RJ entendeu que as razões deveriam ser rejeitadas, especificamente no tocante aos pagamentos por indenização pelo fornecimento dos serviços de apoio administrativo (peça 4, p. 18, itens 20-21) . 
Ato contínuo, o dirigente da unidade informou que tramitavam, neste Tribunal, dois processos que poderiam impactar a conclusão do feito, TC Processo 009.180/2008-3 e TC Processo 007.752/2008-2, e sugeriu o sobrestamento dos autos até que eles fossem concluídos, o que foi determinado pelo então Relator, Ministro Valmir Campelo, em 20/9/2010, por meio do despacho à peça 4, p. 24.
Neste momento, considerando a conclusão dos processos que causaram o sobrestamento, a Secretaria de Controle Externo da Saúde (SecexSaúde) promoveu a análise do processo (peça 42) . 
Em síntese, a unidade registra que os julgamentos dos processos TC Processo 009.180/2008-3 e TC Processo 007.752/2008-2 não têm o condão de modificar as conclusões anteriores da Secex/RJ, uma vez que, no primeiro caso, que trata de Representação, o Diretor-Geral foi sancionado por irregularidade correlata a dos autos, relativa ao contrato de manutenção no sistema de distribuição de gases e, no segundo caso, que cuida de Monitoramento, não foi observado qualquer ilícito.
Destaca, ainda, a ocorrência da prescrição da pretensão punitiva, uma vez que se passaram mais de dez anos entre o despacho que promoveu a audiência dos responsáveis e o presente momento.
Dessa forma, propõe:
12.1.	levantar o sobrestamento dos autos;
12.2.	julgar irregulares as contas de Luiz Antônio Santini Rodrigues da Silva, na condição de Diretor Geral, e de Adilson Gomes dos Santos, na condição de Coordenador de Administração, deixando de aplicar multa, tendo em vista a ocorrência de prescrição da pretensão punitiva;
12.3.	julgar regulares as contas dos demais integrantes do rol de responsáveis, dando-lhes quitação;
12.4.	arquivar os autos. 
13.	O Ministério Público junto ao TCU aquiesce à manifestação.
II
14.	Corroboro os pareceres uniformes da unidade instrutora e do Ministério Público junto ao TCU, utilizando os seus fundamentos, bem como os fundamentos da instrução constante à peça 4, p. 7-19) , como minhas razões decidir.
15.	De fato, as deliberações proferidas no TC Processo 009.180/2008-3 e no TC Processo 007.752/2008-2 não modificam as conclusões proferidas pela Secex/RJ na instrução constante à peça 4, p. 7-19. 
16.	Na verdade, a apuração realizada no TC Processo 009.180/2008-3 ratificou a ocorrência de irregularidade cometida por Luiz Antônio Santini Rodrigues da Silva "no pagamento à empresa NAVELE Engenharia Ltda., referentes à prestação de serviços de gasotécnica, no período de janeiro de 2007 a fevereiro de 2008, sem cobertura contratual, em afronta ao disposto no art. 60, parágrafo único, da Lei 8.666/93", o que ensejou a aplicação de multa ao responsável naquele processo.
17.	Além dessa irregularidade, a macular a gestão do ex-Diretor Geral, ficou bem caracterizado que o gestor autorizou a prestação de serviço sem cobertura contratual e pagamentos em caráter indenizatório no serviço de Apoio Administrativo e Operacional em 2007 e de Fornecimento de Alimentação, conforme instrução da Secex-RJ à peça 4, p. 7-19.
18.	Tais irregularidades já vinham ocorrendo repetidamente, o que, por si só, evidencia que não decorriam de um fato imprevisto, mas de uma falta de planejamento dos procedimentos licitatórios e de organização da gestão.
19.	As defesas de Luiz Antônio Santini Rodrigues da Silva e de Adilson Gomes dos Santos não tiveram sucesso em afastar as imputações.
20.	Trago à colação, por pertinente, alguns trechos da análise das razões de justificativa apresentadas pelos responsáveis promovida pela então Secex/RJ (peça 4, p. 16-18) :
"10. As justificativas e evidências apresentadas pelos responsáveis comprovam a inabilidade dos gestores do Inca na condução e conclusão dos procedimentos licitatórios da unidade, resultando na alternância, repetidamente, de períodos em que os serviços foram pagos por indenização, sem amparo contratual, e de períodos em que os serviços foram contratados emergencialmente.
 (...) 
12. Chama atenção o fato de que, em nenhum momento, ficaram devidamente caracterizadas as alegadas situações emergenciais que justificaram os pagamentos dos serviços por indenização ou mesmo, nas contratações emergenciais,  uma vez que tais situações foram geradas pela morosidade e falta de planejamento, resultando no atraso na conclusão dos procedimentos licitatórios regulares, evidenciando o descumprimento do contido no art. 24, IV, e no parágrafo único do art. 26, incisos I, II e III, da Lei 8.666/1993. As explicações apresentadas relativas ao aumento de demanda dos serviços, à falta de pessoal e à necessidade de readequação de projetos básicos, não justificam a falta de planejamento da unidade na condução de seus processos licitatórios.
 (...) 
14. As irregularidades evidenciadas neste processo repetem as situações descritas em diversos processos do INCA já analisados por esta Secretaria, todos eles relacionados a irregularidades em procedimentos licitatórios realizados pelo Instituto, nos quais, a exemplo das situações narradas pelos próprios responsáveis nas justificativas ora apresentadas as irregularidades se repetem, mudando somente o objeto licitado. Assim, em processos para a contratação de serviços de lavanderia, de controle de acesso, de alimentação de pacientes, acompanhantes e servidores, de serviços de limpeza, entre outros, constatou-se a ocorrência frequente de realização de processos licitatórios que não se concluem em tempo hábil por falta de planejamento, a consequente contratação via dispensa de licitação em caráter emergencial e os pagamentos por indenização quando do término dos contratos emergenciais. Tais ocorrências caracterizam um ciclo que se completa com a abertura de novo procedimento licitatório que novamente não é concluído, gerando a contratação emergencial, a exemplo do relatado nestes autos e nos processos abaixo relacionados:
 (...) "
21.	Assim, resta bem claro que o art. 60, parágrafo único, da Lei 8.666/1993, estava sendo descumprido de forma corriqueira e sem justificativa.
22.	Ressalto que, embora a Secex/RJ tenha direcionado sua análise para o serviço de Apoio Administrativo e Operacional, ela também se aplica aos serviços de Fornecimento de Alimentação e de Manutenção do Sistema de Distribuição de Gases, salientando que, em relação a este último, os responsáveis não apresentaram justificativas.
23.	Por essas razões, reputo, em consonância com os pareceres, que as contas de Luiz Antônio Santini Rodrigues da Silva e Adilson Gomes dos Santos devem ser julgadas irregulares, com fulcro no art. 16, III, "b", da Lei. 8.443/1992.
24.	Considero também que não mais existe a possibilidade de sancionar os responsáveis, tendo em vista a ocorrência de prescrição da pretensão punitiva, conforme apontou a SecexSaúde, uma vez que o ato que ordenou a audiência dos responsáveis foi proferido há mais de dez anos, em 18/11/2009 (peça 3, p. 19) .
25.	Por fim, cumpre julgar regulares as contas dos demais responsáveis, dado que não existem irregularidades a ele imputadas. 
26.	Diante do exposto, voto por que este Tribunal adote o acórdão que ora submeto à apreciação deste Colegiado.
TCU, Sala das Sessões Ministro Luciano Brandão Alves de Souza, em 30 de março de 2021.
Ministro BRUNO DANTAS 
Relator